【裁判字號】    91,訴,231
【裁判日期】    920408
【裁判案由】    偽造文書等
【裁判全文】
臺灣士林地方法院刑事判決                          九十一年度訴字第二三一號
    聲  請  人  臺灣士林地方法院檢察署檢察官
    被      告  甲○○
    選任辯護人  王元勳律師
                許碧真律師
右列被告因偽造文書等案件，經檢察官聲請簡易判決處刑（九十年度偵字第九一七一
號），本院認不宜以簡易判決處刑，改依通常程序審理，並判決如左：
    主  文
甲○○連續行使偽造私文書，足以生損害於他人，處有期徒刑參月，如易科罰金以參
佰元折算壹日。緩刑參年。借款申請書、借據上偽造之丙○○署押共兩枚應予沒收。
    事  實
一、甲○○（原名范茂盛）因缺錢使用，明知其妻丙○○（二人嗣後於八十五年間離
    婚）並未同意擔任借款人，竟意圖為自己不法所有，並基於偽造文書之概括犯意
    ，於民國八十四年三月十三日未經丙○○同意，擅自攜帶其保管之「丙○○」印
    章，至苗栗縣大湖鄉大湖村民權十五之四號「中華民國儲蓄互助協會大湖儲蓄互
    助社」（以下簡稱大湖互助社），於該處偽造丙○○之署押共二枚、盜用丙○○
    之印章做成印文二枚於借款申請書、借據上，而偽造丙○○為借款人貸款新台幣
    （下同）六十萬元之借款申請書、借據各一張，並於翌日持向大湖互助社行使，
    足生損害於丙○○及大湖互助社，並使大湖互助社陷於錯誤，於同年三月二十三
    日如數撥款予自稱為丙○○代理人之甲○○，甲○○並基於與前同一偽造文書之
    概括犯意，於大湖互助社職員製作之支出＼轉帳傳票上領款人欄，盜用丙○○印
    章蓋成印文一枚而偽造具有收據性質之私文書，並持向大湖互助社行使，使人誤
    以為係丙○○向大湖互助社借款並領取款項，足以生損害於丙○○及大湖互助社
    。
二、案經台北市政府警察局士林分局報請台灣士林地方法院檢察署檢察官聲請簡易判
    決處刑。
    理  由
一、訊之被告甲○○坦承因其本身已向大湖互助社借款，無法再次借款，所以才以其
    妻丙○○為借款人，簽署丙○○之署押及使用丙○○交其保管之印章，向大湖互
    助社辦理借款等情不諱，惟辯稱：其於借款前有向丙○○提過，家中與互助社往
    來的事都是由其處理云云，惟查：
  （一）證人丙○○於警訊、偵查時均否認授權被告以其名義向大湖互助社借款等語
        ，於本院訊問時亦具結證稱事前並不知本件借款之事等語（見本院九十一年
        八月二十六日訊問筆錄），且再詢問被告，被告亦稱並沒有告訴丙○○要以
        她的名字當借款人（見同日訊問筆錄）等語，足見丙○○並未授權被告簽名
        及使用其印章與大湖互助社訂立借款契約及簽署相關文件。
  （二）此外，復有借款申請書、借據、支出＼轉帳傳票可資佐證。
  （三）至於聲請人於聲請簡易判決處刑書內雖認定被告係於八十四年三月十四日偽
        造借款申請書，八十四年三月二十三日偽造借據，惟訊之被告辯稱：其於申
        請前一天（八十四年三月十三日）前往大湖互助社拿取空白借款申請書、借
        據之當天，就將丙○○部分及其自己部分填好、蓋章，並由另一連帶保證人
        劉貂輝簽名、蓋章，後來因大湖互助社說還要一名連帶保證人，所以其聯絡
        取得告訴人乙○○同意，而將前開文件送往告訴人住處由告訴人用印，隔天
        即八十四年三月十四日才將文件送回大湖互助社，借款申請書與借據是同一
        天填寫的等語（見本院九十一年六月十七日訊問筆錄），經本院傳訊大湖互
        助社承辦人員丁○○，其亦具結證稱「本來應該先填借款申請書等核准後再
        填借據，但為了方便社員，都叫他們同時填寫，但我將借據先收起來，將借
        款申請書、存摺交給三位貸款委員審核，如果核准再由我簽貸款的支出傳票
        」等語（見本院九十一年八月二十六日訊問筆錄），堪信被告辯稱：借款申
        請書與借據乃同一天填寫一節，應可採信。聲請人認定被告偽造借據之時間
        為八十四年三月二十三日容有誤會。
  （四）而支出╲轉帳傳票，乃承辦人員丁○○於核准貸款後才填寫，如前所述，而
        參諸該支出╲轉帳傳票上，有領款人欄，由被告蓋用丙○○之印章，該文書
        類似收據之性質，被告此部分行為亦屬偽造文書之犯行，附此敘明。
    綜上，事證明確，被告之犯行已堪認定，應予依法論科。
二、核被告所為，係犯刑法第二百十六條、第二百十條行使偽造私文書罪、第三百三
    十九條第一項詐欺取財罪。被告偽造丙○○之署押、盜用丙○○之印章於借款申
    請書、借據、支出＼轉帳傳票上，偽造署押及盜用印章之行為為偽造私文書之部
    分行為，偽造私文書後持以行使，偽造之低度行為為行使之高度行為所吸收，均
    不另論罪。被告先後二次行使偽造私文書之犯行，時間緊接，所犯構成要件相同
    ，應論以連續犯一罪，並加重其刑。被告所犯行使偽造私文書罪與詐欺取財罪，
    有方法目的之牽連關係，應從重依行使偽造私文書罪處斷。被告行使偽造支出╲
    轉帳傳票上丙○○領款之行使偽造私文書犯行，雖未經檢察官起訴，然與起訴部
    分具連續犯裁判上一罪關係，為起訴效力所及，自得由本院併予審理，附此敘明
    。爰審酌被告犯罪後坦承部分犯行之態度、犯罪手段及其事後已與大湖互助社解
    決前開借款債務等及其他一切情狀，量處如主文所示之刑。又被告行為時所犯行
    使偽造私文書之罪，雖屬不得易科罰金之罪，惟被告行為後，刑法第四十一條業
    於九十年一月十日公布修正，並於同年一月十二日生效，該條第一項規定：「犯
    最重本刑為五年以下有期徒刑以下之刑之罪，而受六月以下有期徒刑或拘役之宣
    告，因身體、教育、職業、家庭之關係或其他正當事由，執行顯有困難者，得以
    一元以上三元以下折算一日，易科罰金。但確因不執行所宣告之刑，難收矯正之
    效，或難以維持法秩序者，不在此限。」比較新舊法之結果，以新法有利於被告
    ，爰依修正後刑法第四十一條第一項規定，諭知易科罰金之折算標準。末查被告
    未曾受有期徒刑以上刑之宣告，有台灣高等法院被告全國前案紀錄表在卷可稽，
    經此起訴審判論罪科刑之教訓，應能心生警惕，信無再犯之虞，本院認所宣告之
    刑以暫不執行為適當，併諭知緩刑三年，以啟自新。
三、又，借款申請書、借據上偽造之「丙○○」署押共二枚，應依刑法第二百十九條
    宣告沒收。至於前開文件上丙○○之印文，係盜用印章為印文，並非偽造之印文
    ，尚難依刑法第二百十九條之規定沒收，聲請人請求將該部分印文沒收，容有誤
    會。
四、公訴意旨另以：被告因缺錢花用，於八十三年十一月間某日，表示因生意往來需
    要，向友人劉勇宏、告訴人乙○○夫婦借得乙○○所有，坐落台北縣新店市○○
    段木柵小段九十四地號及其上門牌為台北縣新店市○○街六巷一號四樓之土地、
    建物所有權狀影本後，詎未經告訴人同意，利用不知情之人偽刻告訴人圖章一枚
    ，隨即持上開土地、建物所有權狀影本，基於偽造文書之概括犯意，於八十四年
    三月十四日至大湖互助社，佯稱取得告訴人授權，以告訴人為連帶保證人，偽造
    告訴人之署押、印文於借款申請書上，俾便貸款六十萬元，待互助社貸款委員會
    審核通過後，被告復於同年月二十三日，以同樣方式冒用告訴人名義而偽造借據
    ，足生損害於告訴人，因認此部分被告亦涉有刑法第二百十六條、第二百十條行
    使偽造私文書之罪嫌。惟查：
  （一）按犯罪事實應依證據認定之，無證據不得推定其犯罪事實。又不能證明被告
        犯罪者，應諭知無罪之判決，刑事訴訟法第一百五十四條、第三百零一條第
        一項分別定有明文。又事實之認定，應憑證據，如未能發現相當證據，或證
        據不足以證明，自不能以推測或擬制之方法，為裁判基礎（最高法院四十年
        臺上字第八六號判例參照）。認定犯罪事實，所憑之證據，雖不以直接證據
        為限，間接證據亦包括在內，然無論直接或間接證據，其為訴訟上之證明，
        須於通常一般之人均不致有所懷疑，而得確信其為真實之程度者，始得據之
        為有罪之認定，倘其證明尚未達到此一程度，而有合理之懷疑存在時，即無
        從為有罪之認定（最高法院七十六年臺上字第四九八六號判例可資參照）。
  （二）訊之被告堅詞否認有偽造告訴人私文書之犯行，辯稱：其於八十四年三月十
        三日前往大湖互助社，以其妻丙○○名義為借款人申請貸款，自己擔任連帶
        保證人，並覓妥表叔劉貂輝擔任連帶保證人，惟大湖互助社表示尚須另覓一
        位連帶保證人，所以其聯絡友人劉勇宏，劉勇宏同意由其妻即告訴人擔任連
        帶保證人，其乃電詢告訴人，詢問告訴人之身分證字號，而當場將告訴人之
        姓名、身分證字號寫在借款申請書、借據上，並將文件送到告訴人住處交由
        告訴人親自用印，告訴人並影印交付台北縣新店市○○街六巷一號四樓之土
        地、建物權狀影本，其乃將文件提出於大湖互助社，並無偽造告訴人私文書
        之犯行等語。
  （三）本件告訴人雖堅稱並未同意擔任借款之連帶保證人，本件借款申請書、借據
        上「乙○○」之署押、印文均係偽造的云云。惟按告訴人之指訴，係以使被
        告受刑事訴追為目的，是其陳述是否與事實相符，仍應調查其他證據，以資
        審認（最高法院五十二年度台上字第一三００號判例要旨參照）。尚不能僅
        因告訴人之指訴，即認定被告犯罪。
  （四）經查被告為辦理借款而提出於大湖互助社之文件，除前開借款申請書、借據
        外，尚包括告訴人房地之權狀影本，訊之告訴人亦直言該權狀影本為其提供
        予被告的沒錯，但是是因被告請求借用該權狀影本作為加入大湖互助社社員
        之信用參考云云，惟該不動產既係登記於告訴人名下，不動產之權狀影本僅
        足以證明登記名義人即告訴人之資力，被告縱令提出告訴人之不動產權狀影
        本，何能增加自己之信用？告訴人會因此緣故而任意將不動產權狀影本交付
        被告？實難令人相信。況本件借款申請書、借據上，均有填寫告訴人之電話
        號碼「（０二）0000000」，而該電話號碼確實為告訴人當時住宅電
        話號碼，此據告訴人自承在卷（見偵卷九十四頁反面九十一年一月二十三日
        訊問筆錄）；參諸卷附借款申請書上貸款委員會審查結果欄明白記載「須確
        實辦理連帶保證人之對保，以免連帶保證人不承認之糾紛」等語，兼以證人
        即原大湖互助社承辦人員吳德雲雖證稱：因為時間隔這麼久，又有很多人辦
        貸款，故不能肯定這一件是否有打電話給告訴人等語，但亦同時具結證稱「
        我們會審核是否符合貸款條件，本人會提出貸款申請書，至於擔保人若住附
        近，會請擔保人本人來確認，若是外地人，則會以電話確認」等語（見偵卷
        第九三頁正面九十一年一月二十三日訊問筆錄）；設若被告係未得告訴人同
        意，擅自偽造告訴人同意為連帶保證人之私文書，被告豈敢確實填寫告訴人
        家中電話，以供大湖互助社查詢？再者，前開借款因逾期未能清償，由大湖
        互助社向台灣台北地方法院聲請對連帶保證人即本件告訴人核發支付命令，
        經台灣台北地方法院於八十七年十一月十九日核發支付命令，該支付命令於
        送達本件告訴人後，本件告訴人並未提出異議而確定，此有台灣台北地方法
        院八十七年度促字第三八一三六號支付命令及確定證明書（均影本）在卷可
        參，如果告訴人並未同意擔任連帶保證人，何以收受法院核發支付命令後，
        未有任何異議，任由該支付命令確定？且時隔三年，才向檢察署提出本件偽
        造文書之告訴？而證人劉勇宏即告訴人之夫雖證稱：告訴人並未同意擔任借
        款之連帶保證人，前開告訴人之不動產權狀影本是被告要求借用作為信用參
        考的云云，惟所謂以告訴人之不動產權狀竟能作為被告信用之參考，本院殊
        難想像，已如前述，況證人劉勇宏為告訴人之夫，與本件被告又因合夥、互
        助會問題而有金錢糾紛，其證言實難遽予採信。
  綜上，本件尚乏確切證據，足以使本院確信被告有偽造乙○○私文書之犯行，此部
  分不能證明被告犯罪，依法本應為無罪之諭知，惟因聲請人認此部分與起訴判決有
  罪部分，具連續犯裁判上一罪關係，故不另為無罪之諭知，附此敘明。
據上論斷，應依刑事訴訟法第四百五十二條、第二百九十九條第一項前段，刑法第二
條第一項前段、第五十六條、第二百十六條、第二百十條、第三百三十九條第一項、
第五十五條、第四十一條第一項、第七十四條第一款、第二百十九條，罰金罰鍰提高
標準條例第一條前段、第二條判決如主文。
本案經檢察官陳家美到庭執行職務
中      華      民      國      九十二      年      四      月    八    日
                                    臺灣士林地方法院刑事第四庭
                                          法  官  洪  慕  芳
右正本證明與原本無異。
如不服本判決，應於判決送達後十日內，向本院提出上訴狀。
                                          書記官  田  汲  雷
中      華      民      國      九十二      年      四      月    九    日
附錄本案論罪科刑法條全文：
刑法第二百十六條
  行使第二百十條至第二百十五條之文書者，依偽造、變造文書或登載不實事項或使
  登載不實事項之規定處斷。
刑法第二百十條
  偽造、變造私文書，足以生損害於公眾或他人者，處五年以下有期徒刑。
刑法第三百三十九條第一項：
  意圖為自己或第三人不法之所有，以詐術使人將本人或第三人之物交付者，處五年
  以下有期徒刑、拘役或科或併科一千元以下罰金。
刑法第二百十九條：
  偽造之印章、印文或署押，不問屬於犯人與否，沒收之。


司法院資訊處製作；財團法人民間司法改革基金會備份。
